臺灣雲林地方法院民事判決　　　　　　　100年度訴字第218號
原　　　告　楊張枝春
訴訟代理人　張玉盆
被　　　告　楊李
上列當事人間請求確認土地優先購買權不存在事件，本院於民國
100年7月25日言詞辯論終結，判決如下：
    主  文
原告之訴駁回。
訴訟費用由原告負擔。
    事實及理由
一、被告未於言詞辯論期日到場，核無民事訴訟法第386 條各款
    所列情形，爰依原告聲請，由其一造辯論而為判決。
二、原告主張：本院99年度司執字第28789 號清償債務強制執行
    事件於民國100 年4 月20日進行第二次拍賣期日，原告以新
    台幣（下同）1,711,000 元應買標別2 之坐落雲林縣水林鄉
    ○○段945 地號土地（下稱系爭945 地號土地）而得標。因
    系爭945 地號土地屬農地重劃區之耕地，本院執行處遂依農
    地重劃條例第5 條規定通知毗連耕地之現耕所有權人行使優
    先購買權，被告乃於100 年4 月25日以其所有坐落同地段94
    4 地號土地（下稱系爭944 地號土地）毗連系爭945 地號土
    地為由，具狀主張行使優先購買權，惟被告已高齡85歲餘，
    根本無耕作能力，且其所有坐落同地段942 、944 地號土地
    已出租與訴外人楊坤宏耕作已5 年餘，是被告未親自耕作系
    爭944 地號土地，不屬於「現耕」所有權人，根本不符合農
    地重劃條例第5 條第3 款規定「毗連耕地之現耕所有權人」
    ，是被告對於系爭945 地號土地之優先購買權根本不存在，
    爰依法提起本件訴訟等語。並聲明：確認被告對於本院99年
    度司執字第28789 號清償債務強制執行事件拍賣標別2 之系
    爭945 地號土地之優先購買權不存在。
三、被告未於言詞辯論期日到場，亦未提出書狀作何聲明及陳述
    。
四、兩造不爭執之事實：
  (一)本院99年度司執字第28789 號清償債務強制執行事件於 100
    年4 月20日進行第二次拍賣期日，原告以1,711,000 元應買
    標別2 之系爭945 地號土地而得標。
  (二)本院民事執行處於系爭945 地號土地拍定後，於100 年4 月
    27日發函通知被告及訴外人即同地段946 地號土地所有權人
    余順萍得以同一拍定價格優先承購，因被告於100 年4 月25
    日具狀表示願意承購，並於100 年4 月25日繳納保證金320,
    000 元。
  (三)系爭945 地號土地與系爭944 地號土地，及同地段946 地號
    土地相毗連，均屬農業發展條例所指耕地，且均為農地重劃
    區內之土地。
五、本件兩造所爭執之處，應在於：被告是否為農地重劃條例第
    5 條第3 款所稱之毗連耕地之現耕所有權人。茲論述如下：
  (一)按農地重劃條例第5 條第3 款規定，重劃區內耕地出售時，
    毗連耕地之現耕所有權人，有優先承購權，其立法意旨，乃
    在擴大農場經營面積，以適合機械耕種之需要，俾發揮耕地
    之效能，故該款所稱毗連耕地之「現耕所有權人」，就文義
    解釋，係指毗鄰連接之耕地，現供耕作使用而言，亦即於毗
    連耕地之所有權人行使優先承購權時，該耕地需現供耕作使
    用，至使用者為何人則非所問。又按主管機關應獎勵輔導家
    庭農業，擴大經營規模；並籌撥資金，協助貸款或補助。前
    項擴大經營規模，得以組織農業產銷班、租賃耕地、委託代
    耕或其他經營方式為之，為農業發展條例第30條第1 項、第
    2 項所明文規定。衡諸現今之農業經營已走向分工、專業之
    企業化經營模式，家庭農場為擴大經營規模，農業經營者無
    法就農耕事務事事躬親，必須以委託代耕或其他方式經營之
    ，以提升農業經營效率，加以社會上亦有專業經營之代耕中
    心、育苗中心、噴藥除草團隊等服務業產生，此為經濟發展
    之必然趨勢，家庭農場之農業經營自不宜再侷限於親自下田
    耕作之行為。則由農地重劃條例第5 條第3 款之立法意旨，
    參以農業發展條例第30條之規定，及現今農業經營模式，農
    地重劃條例第5 條第3 款所稱毗連耕地之「現耕所有權人」
    ，自宜參照農業發展條例第30條第2 項規定，不以親自下田
    耕作者為限，而應包含以組織農業產銷班、租賃耕地、委託
    代耕或其他經營方式為之者。
  (二)經查，原告主張被告高齡85歲餘，根本無耕作能力，且其所
    有坐落同地段942 、944 地號土地已出租與訴外人楊坤宏耕
    作已5 年餘，是被告未親自耕作系爭944 地號土地等語，復
    有證人吳珊華、楊坤宏分別到庭具結稱：「訴外人楊坤宏為
    伊公公，伊公公有向被告承租2 筆土地耕作，地號不清楚，
    但其中一筆土地是在法院拍賣土地的旁邊，伊公公何時承租
    ，伊並不清楚，但伊嫁入4 年多來，伊公公都在該2 筆土地
    上種植，只知每分地租金約2 千元，但何時給付、給付總額
    為何，因是公公拿給被告，所以伊並不清楚。但自伊嫁入後
    ，就一直幫忙公公種植蕃薯或稻米，如公公外出工作時，田
    內工作就由伊及婆婆負責。」、「伊向被告承租2 筆土地耕
    作已6 年了，地號不知道，只知道是在法院拍賣土地的旁邊
    ，租金是一年兩季，每季每分地2 千元，伊共承租3 分多地
    ，故每季給被告租金約6 千餘元，是以現金給付，訴外人吳
    珊華是伊媳婦，如伊工作忙碌時就由媳婦幫忙農事。」等語
    綦詳，而被告已於相當時期受合法之通知，未於言詞辯論期
    日到場，亦未提出準備書狀爭執，依民事訴訟法第280 條第
    3 項準用第1 項之規定，應視同自認原告上開之主張為真實
    。是被告就系爭945 地號土地行使優先購買權時，其所有系
    爭944 地號土地係出租與訴外人楊坤宏耕作使用乙節，堪予
    認定。系爭944 地號土地既為被告所有，於被告行使優先購
    買權時，雖係出租與訴外人楊坤宏使用，惟訴外人楊坤宏既
    有種植稻米或蕃薯，而確供耕作使用，則依上開說明，被告
    自為農地重劃條例第5 條第3 款規定所稱之「現耕所有權人
    」，其對系爭945 地號土地即有優先購買權。從而，原告主
    張被告已高齡85歲餘，根本無耕作能力，且其所有坐落同地
    段942 、944 地號土地已出租與訴外人楊坤宏耕作已5 年餘
    ，是被告未親自耕作系爭944 地號土地，不屬於「現耕」所
    有權人，根本不符合農地重劃條例第5 條第3 款規定「毗連
    耕地之現耕所有權人」，自無優先購買權等語，洵屬無據。
六、綜上所述，依農地重劃條例第5 條第3 款之立法意旨，參酌
    農業發展條例第30條之規定，及現今農業經營模式，農地重
    劃條例第5 條第3 款所稱毗連耕地之「現耕所有權人」，不
    侷限於親自下田耕作者，而應包含以租賃耕地方式為之者，
    本件被告於行使優先購買權時，其所有系爭944 地號土地雖
    有出租與訴外人楊坤宏使用之情事，惟既係用以供耕作使用
    ，被告即具有農地重劃條例第5 條第3 款所稱「現耕所有權
    人」之身分，而就系爭945 地號土地有優先購買權。從而，
    原告請求確認被告對於本院99年度司執字第28789 號清償債
    務強制執行事件拍賣標別2 之系爭945 地號土地之優先購買
    權不存在，為無理由，應予駁回。
七、訴訟費用負擔之依據：民事訴訟法第78條。
中    華    民    國   100    年    8     月    8     日
                  民事第二庭    法  官  陳秋如
以上正本係照原本作成
如對本判決上訴，須於判決送達後20日內向本院提出上訴狀（需
提出繕本）。如委任律師提起上訴者，應一併繳納上訴審裁判費
。
中    華    民    國   100    年    8     月    8     日
                                書記官  官佳慧